臺灣高雄地方法院刑事判決　　　　　　　　　　　　　九十年度訴字第二六八號
　　公　訴　人　臺灣高雄地方法院檢察署檢察官
　　被　　　告　甲○○
右列被告因違反稅捐稽徵法等案件，經檢察官提起公訴（八十九年度偵字第二六五七
八號），本院判決如左：
    主  文
甲○○無罪。
    理  由
一、公訴意旨略以：被告甲○○係址設高雄市○○區○○街一七○號大熱金屬工業股
    份有限公司（下簡稱大熱公司）之負責人，乃係依法應納稅之義務人。明知戊○○並未在該公司工作及支薪，竟利用戊○○之名義填具八十七年度薪資免扣繳憑
    單，向稽徵機關申報，虛列薪資新台幣（下同）七十一萬元，藉以逃漏稅捐，足
    以生損害於戊○○及稅捐稽徵機關對於稅捐稽徵之正確性，因認被告涉犯刑法第
    二百十六條、第二百十五條之行使業務上登載不實文書及稅捐稽徵法第四十一條
    之納稅義務人以詐術逃漏稅捐等罪嫌云云。
二、按犯罪事實應依證據認定之，無證據不得推定其犯罪事實；又不能證明被告犯罪
    者，應諭知無罪之判決，刑事訴訟法第一百五十四條、第三百零一條第一項前段
    分別定有明文。次按稅捐稽徵法第四十七條第一款之規定，固係將納稅義務人之
    公司責任，基於刑事政策之考慮，於應處徒刑範圍，轉嫁於公司之負責人。於此
    情形而受罰之公司負責人，固屬「代罰」性質。但茲所謂「公司負責人」，依該
    條款之規定，係指「公司法規定之公司負責人」，而公司法第八條第一項雖規定
    ：「本法所稱公司負責人：在無限公司、兩合公司為執行業務或代表公司之股東
    ；在有限公司、股份有限公司為董事」，但第二項又規定：「公司之經理人或清
    算人，股份有限公司之發起人、監察人、檢查人、重整人或重整監督人，在執行
    職務範圍內，亦為公司負責人」。依上開規定，公司之經理人在執行職務範圍內
    ，自亦為「公司法規定之公司負責人」，仍為稅捐稽徵法第四十七條第一款之「
    代罰」對象，再細繹該條款之規定，參酌犯罪之處罰，除須具備構成要件相當性
    （行為侵害性，亦即行為要素）、行為之違法性（違法性）外，尚須具備行為之
    有責任（即責任要素，亦即有責性、歸責可能性）之刑事法理。因此該條款之「
    代罰」對象，應係指「符合公司法第八條規定之所謂公司負責人」，且須「實際
    參與公司業務執行之人」，二者兼備始可，否則，如偏狹的認係「登記之負責人
    」，亦即公司法第八條第一項所謂之當然負責人，在遇有依公司法第四十五、五
    十六、一百零八、一百九十二、二百零八條等相關規定，公司登記之負責人有多
    人之情形時，如何選擇其「代罰」之人。況若登記之負責人實際上並不過問公司
    事務，公司之一切業務均由職務範圍內之負責人即經理人掌理時，則實際執行公
    司業務，為公司逃漏稅捐之負責人不必「代罰」，不過問公司事務之登記負責人
    反應「代人受過」，豈符公平正義原則及立法本意，此於登記之負責人與職務範
    圍內負責人之經理人分屬不同之派系時尤然（參見最高法院八十六年度台上字第
    二五七０號判決）。再按稅捐稽徵法第四十一條係結果犯，故無處罰未遂犯之規
    定，必納稅義務人使用欺罔之手段為逃漏稅捐之方法，並因而造成逃漏稅捐之結
    果，始屬相當（最高法院七十年台上字第二八四二號判決參照）。
三、公訴人認被告涉有上開行使業務上登載不實文書及以詐術逃漏稅捐等罪嫌，無非
    以被告矢口否認右揭犯行，辯稱伊只是掛名當負責人云云，然並未能提出證據以
    供調查，尚難信其辯解與事實相符；此外復有被害人戊○○之檢舉書一紙、大熱
    公司八十七年度營利事業所得稅結算申報書及各類所得扣繳暨免扣繳媒體申報資
    料各一份附卷可稽等情為其主要論據。
四、訊據被告甲○○固不否認伊為大熱公司之登記名義負責人，惟堅決否認有何違反
    稅捐稽徵法等犯行，辯稱：伊僅是大熱公司之掛名負責人，公司實際業務係由丙○○負責，伊亦不認識被害人戊○○等語。經查：
（一）被告甲○○於八十八年二月二十日至三月底期間，係大熱公司之登記負責人，
      固有高雄市政府高市府建二公字第０九００六九九三六００號函附之大熱公司
      變更登記事項卡相關資料影本一份及大熱公司八十七年度營利事業所得稅結算
      申報書一紙附卷可稽，然被告並未參與大熱公司實際經營及相關薪資帳務處理
      之事實，業據證人即曾擔任該公司實際負責人丙○○於九十年九月二十一日本
      院調查時到庭證述：「伊與伊朋友洪偉謙負責這公司，因為伊與洪偉謙都有票
      信上問題，所以不能當（名義上）負責人，八十七年時大熱公司已經賣給乙○○了。」等語綦詳（見當日訊問筆錄）；證人洪偉謙於丁○○等涉嫌詐欺案中
      接受高雄縣調查站偵訊時亦供證：「八十五年三月間我承受該公司（即大熱公
      司），自任董事長，經營貿易，但又因個人退票未回補，乃透過友人丙○○覓
      得其親戚甲○○掛名負責人，但公司業務仍由我負責處理迄今；大熱公司於八
      十七年三、四月份口頭上賣給丁○○。」等語（見卷附之該案證物清冊（卷一
      ）內之調查筆錄）；證人乙○○於另案即八十八年偵字第七三八三號詐欺案偵
      查中亦供述：「甲○○是大熱公司的負責人，實際負責人是丙○○。」等語（
      見本院卷附之偵訊筆錄）；證人即該公司員工丁○○於九十一年一月十一日本
      院調查時到庭證述：「我大約於八十七年八、九月間進入大熱公司，大熱公司
      實際業務是丙○○、洪偉謙在負責，公司一切事務都是找他們辦理。我在大熱
      公司二個多月任職期間，很少看到被告甲○○，我認為他沒有負責任何業務。
      」等語（見當日訊問筆錄）；綜上各證人所述證詞，雖對大熱公司八十八年二
      月二十日至三月底期間之實際負責人尚難認定，惟對於被告自始僅係大熱公司
      之登記名義負責人，並未參與實際業務之執行乙節互核一致，且丙○○、洪偉
      謙所述因票信有問題，始委由被告甲○○擔任登記名義負責人乙節，亦有高雄
      市票據交換所高市票交業乙字第二九三二號函在卷可參，益徵渠二人供證情詞
      應屬可採。是被告所辯情節堪可採信。準此，本件大熱公司以戊○○曾於八十
      七年間，在該公司工作並領取薪資之事項，製成各類所得扣繳暨免扣繳憑單，
      向財政部高雄市國稅局提出申報等行為，應係大熱公司之實際負責人所為，自
      與被告無涉，被告既僅係登記之公司負責人，並未實際參與公司業務執行，揆
      諸首開法條及說明，尚難認被告涉犯刑法第二百十六條、第二百十五條之行使
      業務上登載不實文書及稅捐稽徵法第四十一條、第四十七條第一款之納稅義務
      人以詐術逃漏稅捐併公司負責人之代罰規定等罪。
（二）況大熱公司八十七年度營利事業所得稅結算申報全年所得額為虧損一百零二萬
      六千五百七十二元，經依同業利潤標準核定為二百四十一萬六千九百五十二元
      ，調整差額達三百四十四萬三千五百二十四元，而所謂「同業利潤標準」係由
      財政部各地區國稅局就當年度各業營業淨利訂定，報請財政部備查，因具有懲
      罰性質，故縱其虛報屬實，仍不按逃漏營利事業所得稅論處乙節，亦有財政部
      高雄市國稅局九十年九月十日財高國稅法字第九００四六一九二號函附卷可佐
      ，準此，大熱公司固有虛報被害人戊○○薪資數額，惟仍應依上揭核定淨利標
      準納稅，並未達逃漏稅捐之目的及結果，核與稅捐稽徵法第四十一條之犯罪構
      成要件有間，縱認被告為大熱公司之實際負責人，亦難認被告涉犯稅捐稽徵法
      第四十一條、第四十七條第一款之納稅義務人以詐術逃漏稅捐併公司負責人之
      代罰規定等罪。
      綜上，本件公訴人所舉證據既不足証明被告甲○○有公訴意旨所訴之犯罪，此
      外，復查無其他積極證據足認被告涉有公訴人所指之行使業務上登載不實文書
      及違反稅捐稽徵法等犯行，不能證明其犯罪，自應為無罪之諭知。
五、至該公司八十八年間實際負責人是否利用不知情之會計師，於其業務上製作之八
    十七年度薪資扣繳憑單上，虛列戊○○領得薪資並據以向稅捐稽徵機關申報，因
    而涉犯刑法第二百十六條、第二百十五條之行使業務上登載不實文書罪及商業會
    計法第七十一條第一款罪嫌部分，爰請檢察官另行簽分偵辦，附此敘明。
據上論斷，應依刑事訴訟法第三百零一條第一項前段，判決如主文。
本案經檢察官陳正芬到庭執行職務。
中      華      民      國      九十一      年      三  月    八    日
                                  臺灣高雄地方法院刑事第六庭
                                      審判長法  官      趙家光
                                            法  官      邱明弘
                                            法  官      邱泰錄
右正本證明與原本無異。
如不服本判決，應於判決送達後十日內，向本院提出上訴狀。
                                            書記官      林慧君
中    華    民    國      九十一       年      三      月      八      日
